# Fundamentos Descriptivos {#fundamentos}


```{r setup, include=FALSE}
# Instalar el paquete si no lo tienes


# Cargar el paquete
library(jsonlite)
library(paqueteMODELOS)
library(naniar)
library(mice)
library(xtable)
library(kableExtra)
library(corrplot)
library(openxlsx)
library(dplyr)
library(factoextra)
library(ca)
library(FactoMineR)
library(leaflet)
library(plotly)
library(ggplot2)
library(dplyr)
library(lmtest)
library(gridExtra)
library(DiagrammeR)
library(caret)
library(pROC)
library(tidyverse)
library(zoo)      # Para promedios móviles
library(lubridate)
library(ggplot2)
library(tsibble)  # Para manejo de series de tiempo
library(forecast) # Para descomposición
library(httr)
library(jsonlite)
library(readxl)
library(tseries)



# URL del archivo JSON
#url <- "https://www.datos.gov.co/resource/db67-sbus.json"

# Solicitar el contenido del JSON
#response <- GET(url)

# Convertir el contenido JSON a un dataframe y almacenarlo en 'datos'
#datos <- fromJSON(content(response, "text", encoding = "UTF-8"))



datos <- read_excel("data/datos.xlsx")


# Verificar los primeros registros
head(datos)

```


**Variables de la base de datos**

```{r warning=FALSE}
colnames(datos)
```

**3 primeros Registros de la base de datos** 

```{r warning=FALSE}
head(datos,3)
```
**número total de registros**

```{r warning=FALSE}
nrow(datos)
```


## Exploracion de Datos

Se inicia con la exploracion del Dataset, asi como con el resumen estadistico

**Estructura del dataset**

```{r warning=FALSE}
# 
kable(head(datos), format = "markdown")

```


**Se realiza la verificación de valores nulos por cada una de las variables que conforman la data.**

```{r warning=FALSE}
# Verificar valores nulos
sum(is.na(datos))

# Verificar la cantidad de valores nulos por columna
colSums(is.na(datos))

grafico_faltantes <-md.pattern(datos, rotate.names = TRUE)

```


```{r warning=FALSE}
#Construcción de la serie temporal

df <- datos %>%
  mutate(
    numerocasos = as.numeric(numerocasos),
    numeropoblacionobjetivo = as.numeric(numeropoblacionobjetivo),
    tasa_suicidios = numerocasos / numeropoblacionobjetivo * 1000
  )


df <- df %>%
  mutate(tasa_suicidios = numerocasos / numeropoblacionobjetivo * 100000)


# Agrupar por año
serie_anual <- df %>%
  group_by(anio) %>%
  summarise(tasa_promedio = mean(tasa_suicidios, na.rm = TRUE))

# Verificar la serie
print(serie_anual)

suicidios_anuales <- datos %>%
  group_by(anio) %>%
  summarise(total_suicidios = sum(numerocasos, na.rm = TRUE))

ggplot(suicidios_anuales, aes(x = anio, y = total_suicidios)) +
  geom_line(color = "steelblue") +
  geom_point(color = "darkred") +
  labs(title = "Número anual de suicidios en Antioquia",
       x = "Año", y = "Total de suicidios")
```

La serie muestra una tendencia creciente clara a partir de 2014, con un aumento sostenido en el número de casos de suicidio.  Entre 2005 y 2013, los valores se mantienen relativamente estables,con pequeñas fluctuaciones. Desde 2014 se observa una aceleración en el crecimiento,con picos notables en 2018, 2021 y 2022.

Esto sugiere la presencia de una tendencia no estacionaria, lo que indica que el uso de técnicas como la diferenciación o modelado ARIMA es apropiado para pronóstico y análisis más avanzado.

La gráfica no evidencia patrones cíclicos repetitivos anuales, lo cual es esperable al trabajar con datos anuales.

Aunque hay un patrón creciente, se observan algunos retrocesos puntuales, como en 2020 (probablemente asociado al impacto de la pandemia).


Estos descensos temporales podrían representar factores exógenos o eventos sociales que afectaron los reportes o las causas de suicidio.

Estas irregularidades justifican el uso de métodos de suaviza miento como promedios móviles para atenuar las variaciones y destacar la tendencia.


## Promedio Movil.

Promedio móvil del número de suicidios por año en Antioquia (2005–2022)

```{r warning=FALSE}
#Promedio móvil
suicidios_anuales <- suicidios_anuales %>%
  mutate(promedio_movil = zoo::rollmean(total_suicidios, k = 3, fill = NA))

ggplot(suicidios_anuales, aes(x = anio)) +
  geom_line(aes(y = total_suicidios), color = "gray") +
  geom_line(aes(y = promedio_movil), color = "blue") +
  labs(title = "Promedio móvil de suicidios (k = 3)",
       y = "Número de suicidios")
```


El anterior gráfico presenta el promedio móvil del número de suicidios por año en Antioquia desde 2005, utilizando una ventana de suavizamiento de k=3. 

De las cual se puede describir lo siguiente:

La línea gris representa los datos anuales reales de suicidios.

La línea azul corresponde al promedio móvil, que suaviza las fluctuaciones anuales para destacar la tendencia general.

Entre 2005 y 2013, el número de suicidios se mantuvo relativamente estable.

A partir de 2014, se observa una tendencia creciente clara, que se intensifica progresivamente hasta 2022.

El promedio móvil permite visualizar un crecimiento sostenido, especialmente desde 2015 en adelante.

Puedo deducir algunas interpretaciones como que el aumento continuo podría estar relacionado con factores estructurales como problemas de salud mental, desigualdades sociales, impactos económicos o, en los años más recientes, efectos derivados de la pandemia.


## Rezagos y autocorrelación
```{r warning=FALSE}
ts_suicidios <- ts(suicidios_anuales$total_suicidios, start = min(suicidios_anuales$anio), frequency = 1)

# Autocorrelación
forecast::ggAcf(ts_suicidios) + ggtitle("Función de Autocorrelación (ACF)")

# Descomposición
# Si tuvieras frecuencia mensual: frequency = 12
#decomposicion <- decompose(ts_suicidios, type = "additive")
#plot(decomposicion)
```
Interpretación de la Función de Autocorrelación (ACF)

Se observa una autocorrelación positiva y significativa en los primeros rezagos:

Rezago 1: aproximadamente 0.75

Rezago 2: aproximadamente 0.60

Rezago 3: ligeramente superior a 0.45

A partir del rezago 4, la autocorrelación disminuye progresivamente y cae dentro del intervalo de no significancia (delimitado por las líneas azules en el gráfico).

Esto indica que los valores actuales del número de suicidios están fuertemente correlacionados con los valores registrados en los últimos 1 a 3 años.

Conclusiones:

Existe una dependencia temporal significativa, especialmente a corto plazo.

La estructura de autocorrelación sugiere que un modelo autoregresivo simple, como AR(1) o AR(2), podría ser adecuado para capturar la dinámica de la serie.

No se identifican patrones de estacionalidad, ya que no se observan picos regulares a intervalos fijos (por ejemplo, cada 12 rezagos, como sería típico en series mensuales con estacionalidad anual).





## Estacionariedad y diferenciación

Test de Dickey-Fuller Aumentado (ADF)

```{r warning=FALSE}
adf.test(ts_suicidios)  # Prueba de Dickey-Fuller aumentada
```


Resultado del test ADF:

Estadístico Dickey-Fuller: –0.41096

Orden de rezago utilizado: 2

Valor p: 0.9788

Hipótesis alternativa: la serie es estacionaria

Interpretación:

El valor p obtenido es 0.9788, muy superior al nivel de significancia típico (0.05).

Por lo tanto, no se rechaza la hipótesis nula del test ADF, que plantea que la serie tiene una raíz unitaria (es decir, no es estacionaria).

Esto implica que la serie ts_suicidios no es estacionaria, lo cual sugiere que:

Puede haber tendencias o patrones temporales no constantes.

No es adecuada para modelos que requieren estacionariedad (como ARIMA) sin transformación previa.




```{r warning=FALSE}
# SComo no es estacionaria, se aplica diferenciación
ts_diff <- diff(ts_suicidios)

plot(ts_diff, main = "Serie diferenciada", ylab = "Diferencia de suicidios")
```


La gráfica anterior muestra las diferencias anuales en el número de suicidios, lo que permite analizar el comportamiento de los cambios interanuales.

En comparación con la serie original, podemos| obseravr que el comportamiento ahora es más estable, y se ha eliminado la tendencia creciente previamente observada.

No obstante, se evidencian fluctuaciones amplias en ciertos periodos, especialmente después de 2014, lo que podría reflejar cambios estructurales o eventos atípicos en esos años.

A pesar de estas variaciones, no se aprecia una tendencia sostenida en las diferencias, lo que sugiere que la serie podría haberse estacionarizado tras aplicar la primera diferencia.

La ausencia de estacionalidad sugiere que no es necesario aplicar técnicas de descomposición estacional ni modelos SARIMA.

Al tratarse de una serie anual, la estacionalidad no es relevante. El análisis debe centrarse en la tendencia y posibles componentes cíclicos de largo plazo.



```{r warning=FALSE}
adf.test(ts_diff)  # Verifica estacionariedad después
```


Resultados del Test de Dickey-Fuller Aumentado (ADF)

Al aplicar el test ADF a la serie diferenciada cuyo objetivo era evaluar su estacionariedad. Lo cual genera los siguientes resultados:

Estadístico ADF: –2.2107

Orden de rezago: 2

Valor p: 0.4921

Hipótesis alternativa: la serie es estacionaria

Interpretación:

El valor p obtenido (0.4921) es significativamente mayor que el umbral común de significancia (0.05), por lo tanto, no se rechaza la hipótesis nula de no estacionariedad. Esto sugiere que, incluso después de aplicar una primera diferenciación, la serie aún no cumple con los criterios estadísticos de estacionariedad según el test ADF.



## Transformación Box-Cox 
```{r warning=FALSE}


lambda <- BoxCox.lambda(ts_suicidios)
ts_boxcox <- BoxCox(ts_suicidios, lambda)

autoplot(ts_boxcox) + ggtitle("Serie transformada con Box-Cox")

```


# Modelado con Holt Winters y Suavizante{#holt_winter}

## Metodologia de Holt Winters


El análisis de series temporales es una técnica poderosa en la ciencia de datos que permite descomponer datos históricos en tendencia, estacionalidad y ruido aleatorio, con el fin de predecir el comportamiento futuro de una variable. En el contexto de salud pública, modelar y pronosticar la tasa de suicidios es fundamental para diseñar políticas de prevención y respuesta oportuna.

El método de Holt-Winters (también llamado suavizamiento exponencial triple) es especialmente útil cuando una serie muestra tanto tendencia como estacionalidad, aspectos frecuentes en datos reales como los de mortalidad o salud mental. El modelo se estructura en torno a tres componentes:

Nivel (valor base)

Tendencia (incremento o decremento)

Estacionalidad (comportamiento cíclico)



Características de los datos

La serie temporal usada representa la tasa anual de suicidios por 100.000 habitantes en Antioquia desde 2005 hasta 2022. Se trata de una serie anual (frecuencia 1), por lo cual no se espera una estacionalidad periódica evidente, aunque sí se observa una tendencia creciente a partir de 2014.

Por esta razón, se aplica el método Holt (sin componente estacional), una variante del modelo de Holt-Winters que ajusta nivel y tendencia, pero no estacionalidad.



```{r warning=TRUE}

# Aplicar método Holt (sin estacionalidad)
modelo_holt <- holt(ts_suicidios, h = 5)  # Pronóstico a 5 años

# Graficar resultados
autoplot(modelo_holt) +
  labs(title = "Pronóstico con el método de Holt",
       subtitle = "Tasa de suicidios por 100,000 habitantes en Antioquia",
       y = "Tasa de suicidios", x = "Año") +
  theme_minimal()

```


En este análisis, aplicamos el modelo de Holt a la serie de tiempo anual de la tasa de suicidios por 100.000 habitantes en Antioquia desde 2005 hasta 2022. Como se observa en el gráfico, existe una tendencia creciente notable a partir de 2015, lo cual justifica plenamente el uso de esta metodología.

La gráfica muestra:

La línea negra: evolución histórica de la tasa.

La línea azul: pronóstico para los próximos cinco años (2023–2027).

Las áreas sombreadas: intervalos de confianza, que permiten visualizar la incertidumbre en los valores proyectados.

```{r warning=TRUE}

accuracy(modelo_holt)


```



El MAPE de 4.45% indica que el modelo tiene muy buena precisión para pronosticar la tasa de suicidios, siendo este valor aceptable para aplicaciones sociales.

El MASE < 1 significa que el modelo de Holt supera a un modelo ingenuo (que simplemente usaría el último valor observado como predicción).

La autocorrelación casi nula en los residuos sugiere que no queda estructura sin modelar, lo cual respalda la validez del modelo.



<<<<<<< HEAD

# Metodología Box-Jenkins{#Box-Jenkins}

## Box-Jenkins
```{r warning=FALSE}
# Agrupamos datos por año
suicidios_por_ano <- datos %>%
  group_by(anio) %>%
  summarise(suicidios = sum(numerocasos),
            poblacion = sum(numeropoblacionobjetivo),
            tasa_suicidios = (suicidios / poblacion) * 100000)

# Ajuste de escalas: llevar la tasa al rango del número de suicidios
escala <- max(suicidios_por_ano$suicidios) / max(suicidios_por_ano$tasa_suicidios)

# Gráfico con eje secundario escalado
ggplot(suicidios_por_ano, aes(x = anio)) +
  geom_line(aes(y = suicidios, color = "Número de suicidios"), size = 1) +
  geom_line(aes(y = tasa_suicidios * escala, color = "Tasa por 100.000 habitantes"), size = 1) +
  scale_y_continuous(
    name = "Número de suicidios",
    sec.axis = sec_axis(~ . / escala, name = "Tasa por 100.000 hab.")
  ) +
  scale_color_manual(values = c("Número de suicidios" = "red", "Tasa por 100.000 habitantes" = "blue")) +
  labs(title = "Evolución de los suicidios y tasa por año",
       x = "Año", color = "") +
  theme_minimal()

```

Evolución de los suicidios y tasa por 100.000 habitantes entre (2005–2022)

La figura anterior presenta la evolución anual del número total de suicidios y la tasa por cada 100.000 habitantes en el departamento de Antioquia, entre los años 2005 y 2022.

Se observa un aumento sostenido tanto en el número absoluto de suicidios como en la tasa ajustada por población, especialmente a partir del año 2014. Esta tendencia sugiere que el fenómeno no se debe exclusivamente al crecimiento poblacional, sino que podría estar asociado a otros factores estructurales o sociales. La tasa por 100.000 habitantes permite controlar este efecto demográfico y revela un comportamiento creciente, lo cual puede representar una señal de alerta en salud pública.

```{r warning=FALSE}

# Ajuste de modelo lineal
modelo_lineal <- lm(suicidios ~ anio, data = suicidios_por_ano)
summary(modelo_lineal)



```

El modelo lineal ajustado muestra una tendencia creciente y significativa en el número de suicidios en Antioquia entre 2005 y 2022, con un aumento promedio de 11.5 casos por año. El modelo explica un 79% de la variabilidad observada, lo cual indica un buen ajuste.

Esta evidencia respalda la necesidad de examinar factores sociales, económicos y de salud pública que puedan estar contribuyendo a este preocupante incremento.

```{r warning=FALSE}
  ggplot(suicidios_por_ano, aes(x = anio, y = suicidios)) +
  geom_point() +
  geom_smooth(method = "lm", se = TRUE, color = "blue") +
  labs(title = "Tendencia lineal de suicidios en el tiempo",
       x = "Año", y = "Número de suicidios") +
  theme_minimal()

```

En la grafica se observa un incremento sostenido en el número de suicidios a lo largo del tiempo.La pendiente positiva de la línea azul indica una tendencia creciente. El intervalo de confianza sugiere que esta tendencia es estadísticamente significativa. Los valores extremos hacia el final (2022) muestran un posible aumento más acelerado que el promedio lineal.


```{r warning=FALSE}

# Serie original
ts_suicidios <- ts(suicidios_por_ano$suicidios, start = 2005)

# Transformación Box-Cox y diferenciación (si no es estacionaria)
lambda <- BoxCox.lambda(ts_suicidios)
ts_bc <- BoxCox(ts_suicidios, lambda)
ts_dif <- diff(ts_bc)

# Verificar estacionariedad nuevamente
adf.test(ts_dif)

# Ajustar modelo ARIMA
modelo_arima <- auto.arima(ts_bc)
summary(modelo_arima)

# Pronóstico
forecast_arima <- forecast(modelo_arima, h = 5)
autoplot(forecast_arima) +
  labs(title = "Pronóstico con modelo ARIMA (estacionario transformado)")

```



=======
>>>>>>> 578fc4e0dcf74a5bf1e553212d8bd55843614dec
