---
title: "Series de Tiempo"
author: "Zaira Idaly Pizo Gurrute"
date: "2025-04-14"
site: bookdown::bookdown_site
documentclass: book
output: bookdown::gitbook
---


<!--chapter:end:index.Rmd-->

# Introduction {#intro}

El pronóstico en series de tiempo es una herramienta fundamental en la estadística moderna que permite predecir el comportamiento futuro de una variable con base en sus valores pasados. A lo largo de la historia, la necesidad de anticipar el futuro ha estado presente en múltiples contextos, desde la agricultura y la astronomía, hasta los negocios y la tecnología. Hoy en día, pronosticar con precisión representa una ventaja competitiva clave para las organizaciones, ya que facilita la planificación, la toma de decisiones y la optimización de recursos.

En escenarios como la estimación de la demanda energética, la predicción de ventas o la planificación de servicios, los pronósticos permiten anticiparse a los cambios y prepararse ante diferentes situaciones. Sin embargo, no todos los eventos son igual de predecibles; factores como la disponibilidad de datos, la comprensión del sistema y la estabilidad del entorno influyen en la calidad del pronóstico.

Este capítulo explora los fundamentos del pronóstico en series de tiempo, sus aplicaciones, diferencias con conceptos como metas y planificación, y los pasos esenciales para construir modelos efectivos. A través del uso de métodos estadísticos y computacionales, se busca identificar patrones relevantes en los datos históricos que puedan ser utilizados para generar predicciones útiles, realistas y validadas.



# Pronóstico de Suicidios en Antioquia (2005-2022)

## Justificación

El presente proyecto tiene como objetivo aplicar técnicas de pronóstico en series de tiempo al conjunto de datos "Cantidad anual de suicidios reportados en el Departamento de Antioquia desde 2005", proporcionado por la Gobernación de Antioquia. Este dataset contiene registros anuales del número de suicidios por municipio, desde el año 2005 hasta 2022, y es actualizado de forma anual. La información incluye variables como nombre del municipio, región, año, población objetivo y número de casos reportados.

La elección de esta base de datos responde a la **relevancia social** y **necesidad de planificación en salud pública**. El pronóstico de la cantidad de suicidios puede contribuir a anticipar escenarios de riesgo y generar alertas tempranas, que permitan la asignación estratégica de recursos, la implementación de programas de prevención y el diseño de políticas públicas enfocadas en el bienestar emocional y mental de la población.

## ¿Por qué aplica para pronóstico en series de tiempo?

Este conjunto de datos es adecuado para aplicar modelos de pronóstico en series de tiempo porque:

- Presenta una **estructura temporal clara** (datos anuales desde 2005 hasta 2022), lo que permite identificar tendencias, ciclos y posibles patrones de comportamiento.
- La variable a pronosticar (**Número de Casos**) es continua y medible en el tiempo.
- La información está organizada por municipio, lo que permite realizar análisis a diferentes niveles de agregación (total departamental, subregional o municipal).
- Los datos tienen una frecuencia regular (**anual**) y una cobertura suficiente para construir modelos confiables.

## Valor agregado del pronóstico

El desarrollo de modelos de pronóstico con estos datos puede proporcionar un **valor agregado** al permitir:

- Anticipar incrementos en los casos de suicidio a nivel departamental o en municipios específicos.
- Identificar municipios con tendencia creciente y generar alertas para la intervención oportuna.
- Apoyar a los tomadores de decisiones del sector salud en la **planificación preventiva**, como el fortalecimiento de redes de apoyo, líneas de atención en crisis, campañas educativas, entre otros.

## Fuente de los datos y permisos de uso

Los datos utilizados en este proyecto son de **fuente pública y oficial**, provienen de:

- **Gobernación de Antioquia – Secretaría Seccional de Salud y Protección Social**
- Publicados en el portal de datos abiertos con licencia: 
- Última actualización de datos: **17 de enero de 2024**
- Frecuencia de actualización: **Anual**
- Cobertura: **Municipios del Departamento de Antioquia**

Link de la base de datos

https://www.datos.gov.co/Salud-y-Protecci-n-Social/Cantidad-anual-de-suicidios-reportados-en-el-Depar/db67-sbus/about_data



Este conjunto de datos cumple con los requisitos legales y éticos para su uso con fines académicos y de análisis..

---
```{r}

```


<!--chapter:end:01-intro.Rmd-->

# Fundamentos Descriptivos {#fundamentos}


```{r setup, include=FALSE}
# Instalar el paquete si no lo tienes


# Cargar el paquete
library(jsonlite)
library(paqueteMODELOS)
library(naniar)
library(mice)
library(xtable)
library(kableExtra)
library(corrplot)
library(openxlsx)
library(dplyr)
library(factoextra)
library(ca)
library(FactoMineR)
library(leaflet)
library(plotly)
library(ggplot2)
library(dplyr)
library(lmtest)
library(gridExtra)
library(DiagrammeR)
library(caret)
library(pROC)
library(tidyverse)
library(zoo)      # Para promedios móviles
library(lubridate)
library(ggplot2)
library(tsibble)  # Para manejo de series de tiempo
library(forecast) # Para descomposición
library(httr)
library(jsonlite)
library(readxl)



# URL del archivo JSON
#url <- "https://www.datos.gov.co/resource/db67-sbus.json"

# Solicitar el contenido del JSON
#response <- GET(url)

# Convertir el contenido JSON a un dataframe y almacenarlo en 'datos'
#datos <- fromJSON(content(response, "text", encoding = "UTF-8"))

<<<<<<< HEAD

datos <- read_excel("data/datos.xlsx")

=======
<<<<<<< HEAD

datos <- read_excel("data/datos.xlsx")

=======
<<<<<<< HEAD
datos <- read_excel("data/datos.xlsx")
=======
datos <- read_excel("D:/datos.xlsx")
>>>>>>> de36452daed6e002e1ed8f9e131ce76e850033cc
>>>>>>> 34492ca717b2ace86602115abef3bb2f523610f2

>>>>>>> 97390e5a0dfc283b0975c4a440a5bc0d0cb5c482
# Verificar los primeros registros
head(datos)

```


**Variables de la base de datos**

```{r warning=FALSE}
colnames(datos)
```

**3 primeros Registros de la base de datos** 

```{r warning=FALSE}
head(datos,3)
```
**número total de registros**

```{r warning=FALSE}
nrow(datos)
```


### EXPLORACION DE LOS DATOS

Se inicia con la exploracion del Dataset, asi como con el resumen estadistico

**Estructura del dataset**

```{r warning=FALSE}
# 
kable(head(datos), format = "markdown")

```


**Se realiza la verificación de valores nulos por cada una de las variables que conforman la data.**

```{r warning=FALSE}
# Verificar valores nulos
sum(is.na(datos))

# Verificar la cantidad de valores nulos por columna
colSums(is.na(datos))

grafico_faltantes <-md.pattern(datos, rotate.names = TRUE)

```


```{r}

df <- datos %>%
  mutate(
    numerocasos = as.numeric(numerocasos),
    numeropoblacionobjetivo = as.numeric(numeropoblacionobjetivo),
    tasa_suicidios = numerocasos / numeropoblacionobjetivo * 1000
  )

unique(df$numerocasos)
unique(df$numeropoblacionobjetivo)

# Eliminar puntos (separadores de miles), reemplazar comas decimales si fuera el caso
df <- df %>%
  mutate(
    numerocasos = as.numeric(gsub("\\.", "", numerocasos)),
    numeropoblacionobjetivo = as.numeric(gsub("\\.", "", numeropoblacionobjetivo))
  )

df <- df %>%
  mutate(tasa_suicidios = numerocasos / numeropoblacionobjetivo * 100000)


# Agrupar por año
serie_anual <- df %>%
  group_by(anio) %>%
  summarise(tasa_promedio = mean(tasa_suicidios, na.rm = TRUE))

# Verificar la serie
print(serie_anual)

datos_agregados <- datos %>%
  group_by(anio) %>%
  summarise(casos = sum(numerocasos))

ggplot(datos_agregados, aes(x = anio, y = casos)) +
  geom_line(color = "steelblue") +
  geom_point() +
  labs(title = "Casos de suicidio por año en Antioquia (2005–2022)",
       x = "Año", y = "Número de casos") +
  theme_minimal()


datos_agregados$movil_3 <- rollmean(datos_agregados$casos, k = 2, fill = NA)

ggplot(datos_agregados, aes(x = anio)) +
  geom_line(aes(y = casos), color = "grey") +
  geom_line(aes(y = movil_3), color = "red") +
  labs(title = "Promedio móvil de 3 años", y = "Casos")


ts_suicidios <- ts(datos_agregados$casos, start = 2005, frequency = 1)

acf(ts_suicidios, main = "Función de autocorrelación (ACF)")

```

<!--chapter:end:02-fundamentos.Rmd-->

`r if (knitr:::is_html_output()) '
# References {-}
'`

<!--chapter:end:06-references.Rmd-->

